台灣雲林地方法院刑事判決　　　　　　　95年度選訴字第20號
公　訴　人　台灣雲林地方法院檢察署檢察官
被　　　告　丙○○
選任辯護人　林金陽律師
被　　　告　丁○○
　　　　　　己○
　　　　　　甲○○
　　　　　　辛○○
　　　　　　戊○○
上5 人共同
選任辯護人　吳啟勳律師
上列被告等因違反公職人員選舉罷免法案件，經檢察官提起公訴
（95年度選偵字第15號、第38號），本院判決如下：
    主  文
丙○○共同連續對於有投票權之人，交付賄賂，而約其投票權為
一定之行使，處有期徒刑肆年陸月，褫奪公權拾年。
丁○○共同連續對於有投票權之人，交付賄賂，而約其投票權為
一定之行使，處有期徒刑壹年拾月，褫奪公權拾年。又有投票權
之人，收受賄賂，而許以其投票權為一定之行使，處有期徒刑柒
月，褫奪公權捌年，未扣案之夢仙子香水、夢仙子珍珠洗顏霜各
1瓶 、面膜2 個均沒收，如全部或一部不能沒收時，追徵其價額
。應執行有期徒刑貳年，褫奪公權拾年，未扣案之夢仙子香水、
夢仙子珍珠洗顏霜各1 瓶、面膜2 個均沒收，如全部或一部不能
沒收時，追徵其價額。
己○共同連續對於有投票權之人，交付賄賂，而約其投票權為一
定之行使，處有期徒刑參年壹月，褫奪公權拾年。又有投票權之
人，收受賄賂，而許以其投票權為一定之行使，處有期徒刑柒月
，褫奪公權捌年，扣案如附表一編號3 所示之物及未扣案之夢仙
子香水5 瓶、夢仙子珍珠洗顏霜6 瓶均沒收，如全部或一部不能
沒收時，追徵其價額。應執行有期徒刑參年參月，褫奪公權拾年
，扣案如附表一編號3 所示之夢仙子香水1 瓶、面膜12個及未扣
案之夢仙子香水5 瓶、夢仙子珍珠洗顏霜6 瓶均沒收，如全部或
一部不能沒收時，追徵其價額。
甲○○有投票權之人，收受賄賂，而許以其投票權為一定之行使
，處有期徒刑陸月，如易科罰金以銀元參佰元即新台幣玖佰元折
算壹日，褫奪公權捌年，未扣案之夢仙子香水、夢仙子珍珠洗顏
霜各1瓶、面膜2個均沒收，如全部或一部不能沒收時，追徵其價
額。
辛○○有投票權之人，收受賄賂，而許以其投票權為一定之行使
，處有期徒刑伍月，如易科罰金以銀元參佰元即新台幣玖佰元折
算壹日，褫奪公權捌年，如附表一編號5 所示夢仙子香水、夢仙
子薰衣草洗顏霜各1 瓶、面膜2 個均沒收，如全部或一部不能沒
收時，追徵其價額。
戊○○有投票權之人，收受賄賂，而許以其投票權為一定之行使
，處有期徒刑伍月，如易科罰金以銀元參佰元即新台幣玖佰元折
算壹日，褫奪公權捌年，扣案如附表一編號6 所示之夢仙子香水
、夢仙子珍珠洗顏霜各1 瓶及未扣案的面膜2 個均沒收，如全部
或一部不能沒收時，追徵其價額。
    事  實
一、丙○○於民國（下同）94年10月間起，陸續向墾地里里民表
    明，要參與95年6 月10日舉行之雲林縣虎尾鎮墾地里里長選
    舉，且於95年4 月9 日至同年月13日的登記期限內參與登記
    ，成為墾地里里長候選人。丙○○為求當選，有意對於有投
    票權之里民，行求、期約、交付「夢仙子保養系列組合」禮
    盒（下稱夢仙子禮盒），每盒內裝價格新台幣（下同）
    1,100 元之夢仙子香水1 瓶、價格750 元之夢仙子薰衣草洗
    顏霜或價格600 元之夢仙子珍珠洗顏霜1 瓶、免費贈品保養
    面膜2 個，作為賄賂，而約使有投票權之里民投票給丙○○
    。丙○○基於賄選之概括犯意，自95年1 月底的某日起，陸
    續前往該里選民住處拜訪、行賄，且於95年1 月底的某日，
    載運夢仙子禮盒13盒至墾地里有投票權里民丁○○住處，將
    1 份禮盒交付丁○○收受，要求丁○○於本次里長選舉時，
    投票支持丙○○，而獲得丁○○同意外，丙○○並另外請託
    丁○○將其餘之禮盒分別交付其他有投票權之墾地里里民，
    得到丁○○同意，(一)丁○○因而與丙○○互為賄選之概括犯
    意聯絡，丁○○於95年1 月底、2 月初的某日，由丙○○
    陪同，一起至有投票權之辛○○位於雲林縣虎尾鎮墾地里5
    鄰墾地73號住處，贈送夢仙子禮盒1 份予辛○○，要求辛○○於本次里長選舉時，投票支持丙○○。辛○○明知上開禮
    盒為競選里長的賄賂，仍予以收受，並同意投票給丙○○。
    丁○○另外在95年1 月底的某日，由丙○○陪同，載運上
    述夢仙子禮盒11盒至墾地里有投票權里民己○住處，將11份
    禮盒交付己○收受，要求己○留用1 盒，其餘之禮盒則交付
    其他有投票權之墾地里里民，並於本次里長選舉時，投票支
    持丙○○，得到己○同意，(二)然而，己○總共自行留用6 盒
    作為丙○○給自己的賄賂，而將其餘5 盒轉贈出去，其中
    與丙○○、丁○○互為賄選之概括犯意聯絡，於95年1 月底
    的某日，己○至有投票權之甲○○位於雲林縣虎尾鎮墾地里
    7 鄰海墘17之1 號住處，代丙○○贈送夢仙子禮盒1 份予甲○○，暗示要求甲○○於本次里長選舉時，投票支持丙○○
    。甲○○心裡知道是賄選之用，並未退回而予以收受，默示
    同意投票予丙○○。甲○○之後並向里民打聽，更加確定這
    些禮盒是丙○○競選里長的賄賂。此外，己○於95年1 月
    底、2 月初之間的某日，至有投票權之戊○○位於雲林縣虎
    尾鎮墾地里7 鄰海墘2 號住處，欲交付夢仙子禮盒1 份作為
    賄賂予戊○○，惟因當時戊○○不在其住處，己○因而將上
    開禮盒置放在戊○○客廳桌上。幾天後，丙○○打電話給戊○○，暗示該禮盒為其競選墾地里長的賄賂，戊○○心知這
    是丙○○競選里長的賄賂，並未退回禮盒，而同意投票給丙○○。
    此外，己○另外分別贈與蔡水龍、蔡水發、蔡水定，其3
    人則不知是丙○○所贈。
二、台灣雲林地方法院檢察署檢察官接獲情報，而與法務部調查
    局雲林縣調查站、雲林縣警察局虎尾分局派員監控、蒐證後
    ，於95年5 月24日上午8 時左右，持台灣雲林地方法院核發
    之搜索票執行搜索，在丙○○等人住處扣得如附表一所示物
    品，並由台灣雲林地方法院檢察署檢察官提起公訴。
    理  由
壹、程序方面：
一、被告以外之人於審判外之言詞或書面陳述，除法律有規定者
    外，不得作為證據；又被告以外之人於審判外之陳述，雖不
    符前4 條之規定，而經當事人於審判程序同意作為證據，法
    院審酌該言詞陳述或書面陳述作成時之情況，認為適當者，
    亦得為證據，刑事訴訟法第159 條第1 項、同法第159 條之
    5 第1 項定有明文。
二、本案中，(1)就全部被告而言，鐘月真的檢察官筆錄，(2)丙○○、丁○○、己○、戊○○、甲○○、辛○○等人的調查筆
    錄、檢察官筆錄，對於其他被告而言，雖然都是被告以外之
    人於審判外之言詞陳述，原則上不得作為證據，惟檢察官及
    被告於本院審判程序中，均已表示同意作為證據，法官審酌
    該言詞陳述作成時之情況，認為適當，依上開規定，得作為
    證據。
貳、有關事實的爭點：
一、被告等人坦白承認下列各點情節：
  (一)丙○○為95年6 月間舉行之雲林縣虎尾鎮墾地里里長候選人
    。被告丙○○有贈與丁○○等人夢仙子禮盒。
  (二)己○收受夢仙子禮盒，並自行留用數盒，其餘轉贈出去。
  (三)丁○○收受夢仙子禮盒，並轉贈予辛○○1 份。
  (四)戊○○有收到夢仙子禮盒1 份，並接到丙○○電話。
  (五)甲○○有收到己○轉送的夢仙子禮盒1 份。
  (六)辛○○有收到夢仙子禮盒1份。
  就被告等人坦白承認的上述各點情節，有附表一所示物品扣案
  可以佐證，已經可以認定。
二、爭點：
  (一)丙○○辯稱贈予己○等人的禮盒，是丙○○妻子鐘月真經銷
    之產品，贈予丁○○，並請丁○○轉贈，均是為供試用，以
    推廣產品。
  (二)己○辯稱夢仙子禮盒，是丁○○所贈，丁○○表示禮盒為試
    用品，請己○轉送給親友試用。
  (三)丁○○辯稱夢仙子禮盒非丙○○所贈送，而是經營化妝品直
    銷之鐘月真所贈試用品，鐘月真並要求丁○○轉贈其他親友
    試用。
  (四)戊○○辯稱己○送來夢仙子禮盒時，並不在家；之後丙○○
    打來電話，只記得電話中談到禮盒、試用，但未談到選舉。
  (五)甲○○辯稱夢仙子禮盒來自己○，己○說是試用品。
  (六)辛○○辯稱夢仙子禮盒送到辛○○家裡時，並不在家，不知
    誰送來的，也不知找誰問，且無人談到選舉。
參、法官對於爭點的判斷：
一、【丁○○除有2 次自鐘月真受贈夢仙子香水、夢仙子薰衣草
    洗顏霜各1 瓶，另外自丙○○受贈10餘盒禮盒；同樣地，己○的禮盒，來自丁○○、丙○○，而非單單來自丁○○】
  (一)〔依丁○○、己○、丙○○的初供判斷〕
    1.〔丁○○的初供〕丁○○最初於95年5 月24日調查員詢問
      時供稱「約於‧‧某晚（詳細日期我不記得），我一個人
      經過丙○○家門口，丙○○的太太阿貞向我招手並詢問我
      太太有否使用化妝品，我表示有，阿貞進入屋內拿取香水
      及洗面乳各1 瓶，表示這是她在高雄百貨公司所販售，此
      次拿給我當試用品，使用後不錯可以向她購買，價錢約為
      新台幣5 、6 百元。之後約半個月，我某一天早上（詳細
      日期我不清楚）上班騎機車經過他們家門口，丙○○夫妻
      兩人喊我，我才折返停在他們家門口，阿貞問我太太使用
      情形如何，我說不清楚，阿貞又再送我香水及洗面乳各1
      瓶試用。」「我除收受阿貞免費提供使用之香水及洗面乳
      化妝品外，丙○○另外拜託我17、18盒，並要我留用1 份
      禮盒，其他禮盒則轉贈給墾地里民。但我並未留用，全部
      轉送出去，並依丙○○指定分別與丙○○一起致送里民己○（約15、16盒）、辛○○1 份。另外因為綽號黑雷（真
      實姓名不知道，土庫鎮民）常到我媽店內走動，我才會主
      動給他1 份。」（分局卷第25-26 頁）
    2.〔己○的初供〕己○最初於95年5 月24日調查員詢問時供
      稱「調查員今日在虎尾鎮墾地里7 鄰海墘2 號處所扣押的
      『夢仙子保養系列組合』禮盒，是今年農曆過年前幾天，
      丙○○拿到我家送給我的‧‧就我印象所及，丙○○當時
      約拿10盒前述『夢仙子保養系列組合』禮盒到我家，要求
      我幫他將禮盒送給同鄰的其他里民，當時我將禮盒送給甲○○、我的哥哥蔡水龍、蔡水發、蔡水定及我弟弟戊○○
      等人，剩餘的禮盒我就留在家裡自用。」（分局卷第12頁
      ）
    3.〔丙○○的初供〕丙○○最初於95年5 月24日調查員詢問
      時供稱「我約於‧‧（正確時間記不清楚），由我分別親
      自載運前述禮盒各約10餘盒到己○、廖淑華、丁○○家中
      給他們，拜託己○、廖淑華及丁○○各留用1 份禮盒，其
      他禮盒轉贈給墾地里民，至於己○、廖淑華及丁○○如何
      分送前述禮盒給墾地里民我就不清楚，但我知道辛○○的
      禮盒是由丁○○轉送的，廖建昌的禮盒是由廖淑華轉送的
      。」（分局卷第1 頁至第5 頁）丙○○於同日接受檢察官
      訊問時，仍然供稱「（問：何時送『夢仙子保養系列組合
      』禮盒給墾地里里民？）答：約在95年1 月初，送了
      30-40 盒給里民。」（95選他字第72號卷第50頁）
    丁○○、己○、丙○○因為本案而初次接受詢問時，均供稱
    丁○○的夢仙子禮盒來自於丙○○，己○的夢仙子禮盒來自
    丁○○、丙○○；此外，丁○○就其另外有2 次受贈香水、
    洗面乳（即洗顏霜）各1瓶作為試用品，其亦直言來自丙○○之妻阿貞，而非丙○○（如上所載筆錄內容），顯然丁○○沒有將鐘月真與丙○○混淆。從而，足以判斷丁○○另外
    有10餘盒禮盒，確實來自於丙○○，而非鐘月真；而丁○○
    明白表示他陪同丙○○一起去送給己○，己○更進一步表示
    「丙○○當時送我禮物時，我也覺得怪怪的，事後約於2、3
    個星期，丙○○開始在地方上運作里長選舉，我才知道他要
    競選墾地里里長。」（分局卷第13頁），顯見己○的夢仙子
    禮盒確實來自丙○○、丁○○，而非單單來自丁○○。
  (二)〔其後同步變更供詞，是為了規避刑責〕
    1.丙○○之妻鐘月真於95年11月21日檢察官訊問時供稱「‧
      ‧‧有拿約1、20幾盒試用組合給丁○○‧‧」（95選偵
      字第15號卷第9頁）
    2.丁○○於95年11月21日檢察官訊問時供稱「（問：夢仙子
      保養系列組合是何人拿給你？）答：是丙○○的太太。」
      （95選他字第72號卷第57頁）
    3.己○於95年11月21日檢察官訊問時供稱「（問：夢仙子保
      養系列組合是何人拿給你？）答：是丁○○《後來改稱時
      間久了我忘記了，不知道何人送的》。」「（問：為何之
      前在偵查中說是丙○○拿給你的？）答：我之前有這樣講
      ，因我太太不認識丁○○，但後來我太太跟我說是丁○○
      拿來的，當時我人不在場。」（95選他字第72號卷第59頁
      ）
    4.同日丙○○也同時改口表示「是我太太送的，之前講的話
      是口誤。」（95選偵字第15號卷第10頁）
    丙○○與其妻鐘月真、丁○○、己○等人同步更改說詞，顯
    然是為規避賄選刑責，更改後的供詞不足採信。
二、【丙○○送出夢仙子禮盒的時點，應該是95年1 月底、2 月
    初】
  (一)95年度雲林縣虎尾鎮墾地里里長選舉，候選人登記期限是在
    95年4月9日至同年月13日，而投票日則為95年6月10日，此
    為公眾週知之事實，無庸舉證（刑事訴訟法第157條）。
  (二)〔丙○○送出夢仙子禮盒的時點，應該是95年1 月底、2 月
    初〕
    1.〔己○、甲○○、戊○○的初供〕
      (1)己○最初於95年5 月24日調查員詢問時供稱「‧‧‧是
        今年農曆過年前幾天，丙○○拿到我家送給我的‧‧‧
        」（分局卷第12頁）
      (2)甲○○最初於95年5 月24日調查員詢問時供稱「農曆過
        年前3 、4 天（95年2 月初）墾地里海墘部落己○，代
        替丙○○將夢仙子保養系列組合拿到我家送給我‧‧」
        （分局卷第35頁）
      (3)戊○○最初於95年5 月24日調查員詢問時供稱「95年2
        、3 月間某日（大約2 、3 個月前，詳細日期記不清楚
        ）我下班回家，看到前述夢仙子保養系列組合置放在我
        家客廳桌上，我也不以為意，約隔數天之後，某晚丙○○打電話到我家由我接聽，丙○○告訴我，有送一盒化
        妝品保養禮盒要給我們用，我即表示為什麼送這個東西
        給我‧‧」（分局卷第19頁）
      法官認為，己○、甲○○以農曆年為記憶的基準時點，應
      該十分可信。再者，95年農曆春節是95年1 月29日，則己○所謂丙○○送來禮盒的農曆過年前幾天，應該就是95年
      1 月底的某日。而己○的夢仙子禮盒既然是丁○○由丙○○陪同送來，則丁○○自丙○○收受的夢仙子禮盒，應該
      也是在95年1 月底某日。此外，己○轉送給甲○○的時間
      既然也是農曆過年前幾天，亦即是95年1 月底，則依照常
      情，己○轉送的時點應該不會拖得很長，頂多只是數日，
      則其轉送給弟弟戊○○的時點，應該是95年1 月底、2 月
      初之間的某日，此與戊○○所述回家看到夢仙子禮盒置放
      客廳桌上的時日（95年5 月24日接受調查員詢問，往前推
      算2 、3 個月），亦相符合，值得採信。
    2.〔丙○○的初供也說是95年1月間〕丙○○於95年5月24日
      調查員詢問時供稱「我約於94年12月到95年1月間（正確
      時間記不清楚），由我分別親自載運前述禮盒各約10餘盒
      到己○、廖淑華、丁○○家中給他們，拜託己○、廖淑華
      及丁○○各留用1份禮盒，其他禮盒轉贈給墾地里民‧‧
      ‧」「‧‧‧其中廖淑華、丁○○及己○等3人是在95年1
      月間由我親自送交該3人各10餘盒之禮盒，請託該3人協助
      分送墾地里民，但我不確實他們3人致贈禮盒的時間為何
      」（分局卷第4-5 頁）其所供送出禮盒的時點，也與己○
      、戊○○所供相符，都是95年1月間。
    3.〔丁○○、辛○○對於時間的記憶，應該有誤〕至於丁○○於95年5 月24日檢察官訊問時供稱「‧‧後來在94年11
      月間，丙○○有拿16盒禮盒，要我拿去送給其他里民。」
      （95選他字第72號卷第35頁）辛○○於95年5 月24日調查
      員詢問時供稱「經我剛剛與丙○○對質，我又打電話問我
      兒子魏冠雄，我才回想起來是丙○○於94年底派人贈送前
      述夢仙子保養系列組合給我，當時因為我不在家，所以沒
      有親自接受該禮盒，拿到後我及我太太就決定由我媳婦喬
      喬使用，使用至今只剩下遭扣押的洗面乳。」（分局卷第
      36頁）比對上述丙○○、己○、甲○○、戊○○之供詞，
      丁○○、辛○○2 人對於收受禮盒之時間的說法，應該有
      誤。
三、【丙○○於94年10月間起，即陸續向墾地里民公開表明要競
    選里長】
  (一)丙○○於95年5 月24日檢察官訊問時供稱「95年3 月間公開
    向墾地里民表明要參選本屆墾地里里長。」（95選他字第72
    號卷第49頁），以台灣目前基層選舉競爭的激烈程度來看，
    距離候選人登記時間1 個月才向選民表露參選意向，顯然難
    以因應。因此，合理的判斷，丙○○向檢察官供稱95年3 月
    間公開向里民表明要參選里長，是為了規避賄選刑責，而不
    可信。
  (二)丁○○於95年5 月24日調查員詢問時供稱「我於94年10月間
    ，在我母親開雜貨店內聽到里民說丙○○要參選里長。」（
    分局卷第25頁）這是一個合理的日期，是以，丁○○的這個
    說法較為可信。從而，足以認定丙○○於94年10月間起，即
    陸續向墾地里民公開表明要競選里長。
四、【夢仙子禮盒是芳儂國際企業有限公司總經理吳啟弘提供給
    丙○○夫婦的試用品，惟丙○○、丁○○、己○共同以之作
    為賄賂，對於墾地里民賄選，有投票權的人接受時也都認為
    是里長選舉的賄賂】
  (一)附件一所示扣案物品的外觀，經96年3 月30日再開辯論，詳
    加勘驗後，發現有如下的狀況（本院卷第126-127 頁，第
    132 頁）：
    1.全部扣案物品內外包裝都找不到試用品或者非賣品等的字
      樣。
    2.丙○○住處扣到的2 瓶洗顏霜，尚未拆封。「夢仙子珍珠
      洗顏霜」貼有售價600 元的標籤，「夢仙子薰衣草洗顏霜
      」貼有售價750 元的標籤。其中，「夢仙子珍珠洗顏霜」
      標示有效期限2005年10月，「夢仙子薰衣草洗顏霜」標示
      有效期限2007年9 月。
    3.丁○○住處扣到的夢仙子香水、夢仙子薰衣草洗顏霜各2
      瓶，看起來均已經拆封使用過。其中，夢仙子香水1 瓶、
      洗顏霜2 瓶，已無外盒，看不出有效期限，另1 瓶夢仙子
      香水則標示有效期限2006年1 月。
    4.戊○○住處扣到的夢仙子保養系列組合禮盒，已經拆封過
      ，裡面剩下香水1瓶、夢仙子珍珠洗顏霜1瓶。其中，夢仙
      子香水標示有效期限2006年1 月，夢仙子珍珠洗顏霜標示
      有效期限2008年4月，均尚未使用。
    5.辛○○住處扣到的夢仙子薰衣草洗顏霜1 瓶，已經使用過
      ，而無外盒，看不出有效期限。
    6.己○住處扣到的面膜12組，都有類似大賣場的電子價格條
      碼，惟看不出有效期限。
    7.己○住處扣到的香水1 瓶，還沒有拆封，標示有效期限
      2006年1 月。
    8.上述香水每瓶的滿量為50ml，洗顏霜即洗面乳每瓶的滿量
      則為150ml 。
  (二)芳儂國際企業有限公司總經理吳啟弘於95年11月21日檢察官
    訊問時所供「夢仙子保養系列組合禮盒是我們公司94年初推
    出的產品，有在雲林、嘉義一帶賣場販賣」「有2 種組合，
    各為1,300 元、1,000 元」「鐘月真之前是我們公司台中的
    員工，後來說要回雲林經營，有拿公司的產品來試賣」「去
    年7 、8 月間到嘉義公司拿了50盒組合，這些都是試用品」
    「因為產品滯銷，不得已只好拿出來供當時的試用品」「該
    50盒組合，公司沒有向鐘月真收錢」（95選偵字第15號卷第
    12-13 頁）丙○○於95年5 月24日調查員詢問時供稱「（問
    ：你於‧‧向吳啟弘取得前述禮盒30至40盒左右，雙方並未
    明訂交易數量及價格，且迄今未支付吳啟弘貨款，原因為何
    ？）答：是吳啟弘免費提供給我的試用品。」（分局卷第2
    頁）對照上述部分化妝品已過期或即將過期，應該可以相信
    吳啟弘、丙○○的上述說法，亦即，上述夢仙子禮盒是吳啟
    弘自賣場下架的滯銷品，提供給丙○○夫婦，作為試用品，
    因此未予計價。
  (三)〔被告丙○○及其妻鐘月真，以及其他被告丁○○、己○、
    甲○○、辛○○、戊○○，均無人將之當試用品看待〕
    1.本案被告丙○○及其妻子鐘月真，以及其他被告丁○○、
      己○、甲○○、辛○○、戊○○，自95年5月24日初次接
      受詢問起，以至於96年3月2日辯論終結，連同其等選任的
      辯護人，甚至96年3月2日辯論終結前的勘驗程序中，每位
      被告或辯護人，均無人注意到、提到這些化妝品有部分過
      期或即將過期的情形。顯然，即使到了96年3月2日辯論終
      結日，被告都未注意到化妝品過期或即將過期的情形。
    2.此外：(1)化妝品極其昂貴，一般的試用品，都只有5ml 或
      10ml左右。本案中的扣案化妝品，香水每瓶50ml、洗面乳
      每瓶150ml，如果未加以特別說明，收受的人難以認為是
      試用品。而就被告等人的初供來看，丁○○曾經在94年底
      ，有2次自丙○○之妻鐘月真受贈香水、洗面乳各1瓶作為
      試用品的部分，丁○○明白說是試用品外，就丙○○於95
      年1月底、2月初所贈夢仙子禮盒的部分，均無人提到施、
      受當時有人提到是試用品。(2)再者，產品的外觀並未載明
      是試用品，反而是丙○○住處扣到的2瓶洗顏霜，「夢仙
      子珍珠洗顏霜」貼有售價600元的標籤，「夢仙子薰衣草
      洗顏霜」貼有售價750元的標籤。
    綜上所述，可以判斷，雙方在施、受當日，都將上述夢仙子
    禮盒，當成是價值1千多元的禮品。所謂試用品的說法，只
    是意圖脫罪的辯解而已。
  (四)〔雙方在施、受當時或稍後，都明白上述夢仙子禮盒是丙○○競選墾地里里長的賄賂〕
    1.關於丙○○與己○、丁○○：
      (1)丁○○於95年5 月24日調查員詢問時供稱「‧‧‧我於
        94年10月間，在我母親開雜貨店內聽到里民說丙○○要
        參選里長。」「我想丙○○當時有意參選里長，且日後
        參選要我幫他拉票及支持，才會免費提供前述物品。」
        「（問：你前述同丙○○致送己○、辛○○等人禮盒，
        其目的為何？）答：是要求渠等2 人支持丙○○參選里
        長。」（分局卷第25-26 頁）丁○○說得如此明白，則
        丙○○送夢仙子禮盒給丁○○，並請其代為轉送其他里
        民時，丙○○、丁○○雙方都已明白那是競選里長的賄
        賂。至於丁○○轉送己○、辛○○時（詳後述），當然
        也是基於與丙○○共同賄選的犯意聯絡。
      (2)己○於95年5 月24日調查員詢問時供稱「丙○○當時送
        我禮物時，我也覺得怪怪的，事後約於2 、3 個星期，
        丙○○開始在地方上運作里長選舉，我才知道他要競選
        墾地里里長。」「丙○○要求我支持他選里長，丙○○
        於登記參選墾地里里長後，也曾到我家要求我幫他拉票
        ‧‧」「我是支持丙○○沒有錯，但我應該不算是他的
        樁腳，但是選舉快到時，我會陪同他到墾地里海墘部落
        掃街拜票。」（分局卷第12-13 頁）天下沒有白吃的午
        餐，既然己○於收受禮物時，感到「怪怪地」，顯然，
        丙○○送夢仙子禮盒給己○，並請其代為轉送其他里民
        時，丙○○、己○雙方都明白是競選里長的賄賂。當然
        ，己○轉送甲○○、戊○○時（詳後述），也是基於與
        丙○○共同賄選的犯意聯絡。
      (3)上述說明，對照丙○○於95年5 月24日調查員詢問時所
        供「己○及丁○○是我的樁腳沒有錯，會幫我拉票，但
        並沒有正式向虎尾鎮公所選務單位登記為助選員‧‧」
        （分局卷第4頁），己○、丁○○與丙○○共同進行賄
        選的事實更加可以認定。
    2.關於甲○○、辛○○、戊○○：
      (1)甲○○於95年5 月24日調查員詢問時供稱「農曆過年前
        3 、4 天（95年2 月初）墾地里海墘部落己○，代替丙○○將夢仙子保養系列組合拿到我家送給我，當時己○
        並未表示丙○○贈送，事後我向里民瞭解丙○○透過己○贈送我該禮品是丙○○參選墾地里長選舉之用。」（
        分局卷第35頁）顯然，己○代丙○○贈送夢仙子禮盒1
        份予甲○○時，並未明白表示送禮的原因；然而，無功
        不受祿，甲○○應該知道送禮的事情不單純，因此才會
        在事後向里民瞭解禮盒是丙○○所贈，且如前所述，丙○○早於94年10月起已陸續向里民表明要參選墾地里長
        ，則甲○○收受禮物時，應該也已明瞭這是丙○○賄選
        之用，其後向里民瞭解，只是為了要更加確實而已。
      (2)辛○○於95年5月24日於同日調查員詢問時供稱「（問
        ：你與虎尾鎮墾地里長候選人關係為何？）答：丙○○
        為我親阿姨的兒子，丙○○為我表弟。」「（問：你與
        丙○○交情如何？）答：幾年來一直到現在我有空就會
        去丙○○家泡茶、聊天，親戚感情很好。」‧‧「‧‧
        丙○○於94年底派人贈送前述夢仙子保養系列組合給我
        ，‧‧拿到後我及我太太就決定由我媳婦喬喬使用‧‧
        」（分局卷第36頁至第37頁）辛○○幾年來有空就去丙○○家泡茶、聊天，表兄弟親密，而丙○○要參選里長
        一事，94年10月起已在墾地里傳佈，辛○○不可能不知
        道。丙○○如果因為親戚關係，要送夢仙子禮盒給辛○○，則自己隨手拿給辛○○即可；丙○○卻反常地陪同
        丁○○，與丁○○十分慎重地一起去辛○○家裡送夢仙
        子禮盒，則辛○○當然知道這是參選里長的賄賂。而辛○○知悉這禮盒是丙○○參選里長的賄賂，卻予欣然收
        下，自然是同意投票給丙○○。
      (3)戊○○於95年5 月24日調查員詢問時供稱「95年2 、3
        月間某日‧‧我下班回家，看到前述夢仙子保養系列組
        合置放在我家客廳桌上，我也不以為意，約隔數天之後
        ，某晚丙○○打電話到我家由我接聽，丙○○告訴我，
        有送一盒化妝品保養禮盒要給我們用，我即表示為什麼
        送這個東西給我，丙○○表示這是個小意思，要送給我
        們用，隨即掛斷電話。」「於半個月前丙○○開始插競
        選虎尾鎮墾地里里長旗幟，我才知道丙○○要參選里長
        。」「我看到丙○○插競選旗幟後，我就知道他要競選
        里長，加上95年5 月21日在我二女兒舉行結婚喜宴上，
        丙○○也有到場向參加喜宴賓客請託拜票要求支持渠競
        選虎尾鎮墾地里里長，當時丙○○亦向我表示拜託要我
        支持他競選里長，我當場允諾答應『好』。所以我認為
        丙○○是為了競選里長向我拉票，才送前述『夢仙子保
        養系列組合』禮盒給我。」（分局卷第19頁至第20 頁
        ）己○轉送夢仙子禮盒給弟弟戊○○後，丙○○主動打
        電話給戊○○，完全不提「試用品」，反而曖昧地說「
        這是個小意思」，顯見丙○○主觀上認定這是週到的禮
        數，而丙○○參選墾地里長的消息，既然自94年10月起
        即陸續散佈開來，則到了95年1月底、2月初某日，戊○○收到夢仙子禮盒的時候，當然曉得丙○○有所求於戊○○，也瞭解到這是賄選的禮品。而其未予以退還，欣
        然收下，自然是同意投票給丙○○。至於戊○○在後來
        看到丙○○的競選旗幟，則只是更加確定丙○○參選里
        長的決心罷了。
    3.此外，化妝品的最底層直銷（即對消費者的直銷），普遍
      都是女人對女人，可以說這是女人的事。丙○○作為一個
      大男人，丁○○、己○、甲○○、戊○○、辛○○也都是
      些大男人，大男人間如此施、受女性用品，除了「選舉」
      這項較具中性、甚至是偏向男性的事項外，還能想像是什
      麼理由？顯然，雙方在施、受當時，對於夢仙子禮盒是競
      選里長的賄賂，都心知肚明。
五、【丁○○、己○、甲○○、辛○○、戊○○何時同意投票支
    持丙○○】
  (一)丁○○、己○：丁○○、己○2 人既然都是丙○○的競選樁
    腳，且同意幫丙○○分送夢仙子禮盒給有投票權的里民，則
    其2 人在收受自己的1 份禮盒時，當然就已同意投票支持丙○○。
  (二)甲○○、辛○○、戊○○：
    1.甲○○於己○送來夢仙子禮盒時，既然心裡知道是賄選之
      用，並未退回而予以收受，顯見其當時已默示同意投票予
      丙○○。
    2.而辛○○與丙○○為感情很好的表兄弟，其於收受夢仙子
      禮盒時，當然就已同意投票給丙○○。此由丁○○95年5
      月24日調查員詢問時的供詞「（問：你前述同丙○○致送
      己○、辛○○等人禮盒，其目的為何？）答：是要求渠等
      2 人支持丙○○參選里長。」（分局卷第26頁）更加容易
      明白。
    3.戊○○在看到家裡客廳桌上有夢仙子禮盒，雖然還不知道
      是誰送的禮物，惟幾天後丙○○打電話來時，表明「這是
      個小意思」時，戊○○已知道這是丙○○競選里長的賄賂
      ，其未退回，而加以收受，顯然在這通電話中已默示同意
      投票給丙○○。
六、【每個夢仙子禮盒內容、禮品價格，丁○○、己○、甲○○
    、辛○○、戊○○收受或轉贈之禮盒數量及未扣案的禮品數
    量】
  (一)〔每個夢仙子禮盒內容、禮品價格〕
    上述夢仙子禮盒，每盒內裝價格1,100 元之夢仙子香水1 瓶
    、價格750 元之夢仙子薰衣草洗顏霜或價格600 元之夢仙子
    珍珠洗顏霜1 瓶、免費贈品保養面膜2 個（或稱「組」），
    業經丙○○供明（本院卷第129-130 頁）。
  (二)〔收受或轉贈之禮盒數量〕
    1.甲○○、辛○○、戊○○：甲○○、辛○○、戊○○各收
      受1盒禮盒，業如前述。
    2.己○自丁○○、丙○○收受11盒：己○於95年5 月24日調
      查員詢問時供稱「就我印象所及，丙○○當時約拿10盒前
      述夢仙子保養系列組合禮盒到我家，要求我幫他將禮盒送
      給同鄰的其他里民，當時我將禮盒送給甲○○、我的哥哥
      蔡水龍、蔡水發、蔡水定及我弟弟戊○○等人，剩餘的禮
      盒我就留在家裡自用。」（分局卷第12頁）其於96年3 月
      30日審判期日，再次供稱「總共有10出頭盒禮盒。我都送
      給我的兄弟，還有甲○○，其他的我就自己留下。」（本
      院卷第132 頁）從己○住處扣到面膜12個，可以推定其自
      行留用6 盒禮盒。而其轉贈甲○○、戊○○、蔡水龍、蔡
      水發、蔡水定各1 盒，共5 盒，其餘全部自行留用，則其
      既然自行留用6 盒，即可判斷其自丙○○、丁○○收受共
      11盒禮盒。丁○○於95年5 月24日調查員詢問時供稱「‧
      ‧依丙○○指定分別與丙○○一起致送里民己○（約15
      、16盒）‧‧」（分局卷第26頁）本於罪疑有利被告原則
      ，應該認定丁○○、丙○○共同交付予己○的夢仙子禮盒
      ，就只有11盒。
    3.丁○○自丙○○收受13盒：丁○○最初於95年5月24日調
      查員詢問時供稱「約於‧‧阿貞進入屋內拿取香水及洗面
      乳各1瓶‧‧給我當試用品‧‧之後約半個月‧‧阿貞又
      再送我香水及洗面乳各1瓶試用。」「我除收受阿貞免費
      提供使用之香水及洗面乳‧‧丙○○另外拜託我17、18盒
      ，並要我留用1 份禮盒，其他禮盒則轉贈給墾地里民。但
      我並未留用，全部轉送出去，並依丙○○指定分別與丙○○一起致送里民己○（約15、16盒）、辛○○1 份。另外
      因為綽號黑雷（真實姓名不知道，土庫鎮民）常到我媽店
      內走動，我才會主動給他1 份。」（分局卷第25-26 頁）
      此外，丁○○於審判中供稱被查扣的夢仙子香水、夢仙子
      薰衣草洗顏霜各2 瓶，均係之前鐘月真所贈的試用品（本
      院卷第131 頁）。從而，其於95年1 月底、2 月初某日，
      自丙○○收受的夢仙子禮盒，已全部送出。因此，核計其
      送給己○的11盒、送給辛○○的1 盒、送給黑雷的1 盒，
      共計13盒。雖然其供稱丙○○給他17、18盒，惟本於罪疑
      有利被告原則，應該認定其自丙○○收受13盒。
  (三)〔未扣案的禮品數量〕
    1.丁○○本來答應丙○○自行留用1 盒，惟丁○○將之轉贈
      給經常到他媽媽店內走動、非墾地里民的黑雷，則其自丙○○收受而自行留用的賄賂品夢仙子禮盒1 盒，即未經扣
      案。該未經扣案的禮盒，有夢仙子香水1 瓶、洗顏霜1 瓶
      、面膜2 個。至於該1 瓶洗顏霜，究竟是夢仙子珍珠洗顏
      霜（600 元），或是夢仙子薰衣草洗顏霜（750 元），本
      於罪疑有利被告原則，應該認定是夢仙子珍珠洗顏霜。
    2.己○既然自丁○○、丙○○收受而自行留用賄賂品夢仙子
      禮盒6 盒，亦即，總共有夢仙子香水6 瓶、洗顏霜6 瓶、
      面膜12個，而本於罪疑有利被告原則，未扣案的洗顏霜應
      該認定是夢仙子珍珠洗顏霜，業如前述。而既然只扣到未
      經使用的夢仙子香水1 瓶、面膜12個，則可判斷己○尚有
      自丁○○、丙○○收受而自行留用之賄賂品夢仙子香水5
      瓶、夢仙子珍珠洗顏霜6 瓶，未經扣案。
    3.甲○○本來自己○收受1 份丙○○的賄賂品，甲○○於95
      年5 月24日調查員詢問時供稱「因我家庭從來沒有使用化
      妝品，所以我就將上述禮盒送給友人。」（分局卷第35頁
      ）從而，甲○○自己○收受的丙○○賄賂品夢仙子禮盒1
      盒，即未經扣案。該未經扣案的禮盒，有夢仙子香水1 瓶
      、洗顏霜1 瓶、面膜2 個。而本於罪疑有利被告原則，應
      該認定是夢仙子珍珠洗顏霜，業如前述。
    4.辛○○自丁○○、丙○○收受之賄賂品夢仙子禮盒1 盒，
      既然其被查扣到已使用而有部分消耗之夢仙子薰衣草洗顏
      霜1 瓶，則可以判斷其尚有自丁○○、丙○○收受之賄賂
      品夢仙子香水1 瓶、面膜2 個未經扣案，而應予特別注意
      的是扣案之夢仙子薰衣草洗顏霜1 瓶，已有部分消耗。
    5.戊○○自己○收受之賄賂品，既然是夢仙子禮盒1 盒，而
      其被查扣到夢仙子香水、夢仙子珍珠洗顏霜各1 瓶（均尚
      未使用），則有2 個面膜未經扣案。
七、此外，丙○○提到另外交付上述禮盒給廖淑華、廖建昌，己○提到另外交付上述禮盒給蔡水龍、蔡水發、蔡水定，因為
    欠缺其他佐證，難以認定此部分是賄選行為。至於辯護人指
    出廖建昌也參與此次墾地里長選舉，可以證明丙○○不是基
    於賄選之意思而贈與云云。然而，法官認為，丙○○之所以
    也交付1 份夢仙子禮盒給廖建昌，也可能是因為當時廖建昌
    尚未表態參選所致，也有可能是本案破案的原因。然而，這
    些推測，都欠缺證據支持，在此一併說明。
肆、論罪科刑：
  一、【新舊法比較】行為後法律有變更者，適用行為時之法律
      。但行為後之法律有利於行為人者，適用最有利於行為人
      之法律，現行刑法第2 條第1 項定有明文。中華民國刑法
      於94年1 月7 日修正，於94年2 月2 日公布，並於被告行
      為後之95 年7月1 日施行。是本件被告行為後，法律已有
      變更。現行刑法第2 條第1 項之規定，係規範行為後法律
      變更所生新舊法律比較適用之準據法，於新刑法施行後，
      應適用新刑法第2 條第1 項之規定，為「從舊從輕」之比
      較。本案關於新舊法比較詳如附表二所示，經比較結果，
      修正前刑法之規定均並無不利於被告，應予適用。
  二、按公職人員選舉罷免法第90條之1 第1 項規定犯罪之成立
      ，不以選舉委員會已經發布選舉公告為必要，且其行為主
      體不以已經登記為候選人者為限，即非候選人亦得為本罪
      之行為主體，最高法院95年度台上字第6766號判決著有明
      文。是以，本案被告丙○○、丁○○、己○於交付賄賂的
      95年1 月底、2 月底，雖尚未發布選舉公告，且丙○○亦
      尚未經登記為候選人，並無礙於犯罪之成立。從而，被告
      丙○○、丁○○、己○等3 人之上述賄選行為，均觸犯公
      職人員選舉罷免法第90條之1 第1 項之對於有投票權之人
      交付賄賂，而約其投票權為一定之行使罪。且：
    (一)被告丙○○、丁○○、己○3 人多次對於有投票權之人交
      付賄賂，而約其投票權為一定之行使行為，法律規定的犯
      罪構成要件相同，時間緊接，手法也相同，足以認為其等
      在第1 次行為前，就有多次實施的概括犯意，是連續犯，
      應該依修正前刑法第56條規定，論以1 個罪，並依法加重
      其刑。
    (二)被告丙○○、丁○○、己○3 人間就上述對於有投票權之
      人交付賄賂，而約其投票權為一定之行使行為，有犯意聯
      絡、行為分擔，都是共同正犯。
    (三)被告丁○○於偵查中自白，依同法第90條之1 第5 項前段
      ，減輕其刑，而依法先加後減。
  三、被告丁○○、己○、甲○○、辛○○、戊○○5 人，收受
      賄賂而同意投票予丙○○之行為，觸犯刑法第143 條第1
      項有投票權之人，收受賄賂，而許以其投票權為一定之行
      使罪。
  四、被告丁○○、己○所犯的上述2 罪，犯意各別、構成要件
      不同，應該分別論罪、合併處罰。
  五、法官審酌：
    (一)被告6 人均無犯罪前科，有台灣高等法院被告前案紀錄表
      在卷可證。
    (二)法官認為，賄選，是崇尚「以錢易權、以權易錢」的人，
      砸下錢財，引誘國民，讓舉才活動，變質為人格買賣，導
      致選舉成本高昂，有品的人因而卻步。而如此取得政權，
      則因花費至鉅，是以貪污、腐敗。可以說，賄選是民主的
      毒瘤。正因如此，每到選舉，偵查機關就耗財耗力。即使
      如此，卻也成果有限，國會因而修改公職人員選舉罷免法
      （總統並於94年11月30日公布，同年12月2 日起生效），
      其中同法第90條之1 第1 項原規定「對於有投票權之人，
      行求期約或交付賄賂或其他不正利益，而約其不行使投票
      權或為一定之行使者，處5 年以下有期徒刑，得併科新台
      幣40萬元以上4 百萬元以下罰金。」修正為「對於有投票
      權之人，行求期約或交付賄賂或其他不正利益，而約其不
      行使投票權或為一定之行使者，處3 年以上10年以下有期
      徒刑，得併科新台幣1 百萬元以上1 千萬元以下罰金。」
      辯護人希望法官若認為被告有罪，能以「情輕法重」為由
      ，援引刑法第59條規定，予以減輕其刑。然而，若是如此
      ，則國會提高刑度的原意，將被法官架空。從而，法官認
      為，不宜寬鬆解釋第59條。
    (三)〔賄選部分之量刑〕就賄選部分，被告丙○○為主謀，應
      為較重之量刑，乃量處有期徒刑4 年6 月。被告丁○○、
      己○就賄選之行為，係屬樁腳，較為次要，且丁○○於偵
      查中自白，乃就丁○○量處有期徒刑1 年10月，就己○量
      處有期徒刑3 年1 月。而丙○○、丁○○、己○3 人，就
      賄選部分，依公職人員選舉罷免法第98條第3 項規定，均
      應褫奪公權。法官審酌，如果只褫奪公權2 年，判決確定
      起算的這2 年可能根本沒有選舉，意義不大。因此，法官
      認為，對賄選的這3 位被告褫奪公權10年，讓其等至少橫
      跨2 次，甚至可能達3 次的縣長、鄉鎮長、縣市議員選舉
      ，剝奪其等選舉或候選的公權，達成真正處罰犯罪人、嚇
      阻仿效者的效果。
    (四)〔受賄部分之量刑〕就受賄部分，被告丁○○、己○因為
      兼為丙○○之樁腳，乃分別量處有期徒刑7 月，就甲○○
      、辛○○、戊○○部分，因為是單純的選民，乃就自始至
      終否認的甲○○量處有期徒刑6 月，就曾經於調查員詢問
      時供稱坦承部分犯行的辛○○、戊○○分別量處有期徒刑
      5 月，並就甲○○、辛○○、戊○○所量處之有期徒刑，
      定易科罰金的折算標準。而丁○○、己○、甲○○、辛○○、戊○○5 人，就受賄部分，依公職人員選舉罷免法第
      98條第3 項規定，均應褫奪公權。基於如上之理由，法官
      認為，對受賄的這5 位被告褫奪公權8 年，讓其等至少橫
      跨2 次的縣長、鄉鎮長、縣市議員選舉，剝奪其等選舉或
      候選的公權。
    (五)〔定應執行刑〕就被告丁○○、己○所處的上述2 個有期
      徒刑、2 個褫奪公權，就褫奪公權部分，應依第51條第8
      款規定，僅就其中最長期間的10年執行之，就有期徒刑部
      分，酌予讓丁○○執行有期徒刑2 年、己○執行有期徒刑
      3 年3 月。
    (六)〔沒收、追徵價額〕
      1.丙○○被查扣的夢仙子珍珠洗顏霜、夢仙子薰衣草洗顏
        霜各1 瓶，據丙○○所供，係預備供自己使用的（本院
        卷第129 頁）。法官認為，其所用以賄選的，既然是裝
        成禮盒的香水、洗顏霜、面膜，則本於罪疑有利被告原
        則，此2 瓶零散的洗顏霜，確有可能是要供自己使用的
        ，非供預備行賄所用，乃不宣告沒收。
      2.被告丁○○被查扣的夢仙子香水、夢仙子薰衣草洗顏霜
        各2 瓶，均係之前鐘月真所贈的試用品，與本案犯罪無
        關，乃不宣告沒收。至於其自丙○○收受而自行留用的
        賄賂品夢仙子禮盒1 盒，內有夢仙子香水1 瓶、夢仙子
        珍珠洗顏霜1 瓶、面膜2 個，依刑法第143 條第2 項規
        定，均應予沒收，如全部或一部不能沒收時，追徵其價
        額。
      3.被告己○自丁○○、丙○○收受而自行留用賄賂品夢仙
        子禮盒6 盒，亦即，總共有夢仙子香水6 瓶、夢仙子珍
        珠洗顏霜6 瓶、面膜12個，除扣案而未經使用的夢仙子
        香水1 瓶、面膜12個，尚有未經扣案的夢仙子香水5 瓶
        、夢仙子珍珠洗顏霜6 瓶，依刑法第143 條第2 項規定
        ，均應予沒收，如全部或一部不能沒收時，追徵其價額
        。
      4.被告甲○○自己○收受的賄賂品夢仙子禮盒1 盒，內有
        夢仙子香水1 瓶、夢仙子珍珠洗顏霜1 瓶、面膜2 個，
        依刑法第143 條第2 項規定，均應予沒收，如全部或一
        部不能沒收時，追徵其價額。
      5.被告辛○○自丁○○、丙○○收受之賄賂品夢仙子禮盒
        1 盒，內有夢仙子香水1 瓶、夢仙子薰衣草洗顏霜1 瓶
        、面膜2 個，依刑法第143 條第2 項規定，均應予沒收
        ，如全部或一部不能沒收時，追徵其價額。而查扣的夢
        仙子薰衣草洗顏霜1 瓶，既有部分消耗，即已無市場價
        值可言，仍應追徵其整瓶之價額，在此一併說明。
      6.被告戊○○自己○收受之賄賂品夢仙子禮盒1 盒，內有
        已查扣的夢仙子香水、夢仙子珍珠洗顏霜各1 瓶及未經
        查扣的面膜2 個，依刑法第143 條第2 項規定，均應予
        沒收，如全部或一部不能沒收時，追徵其價額。
五、本件判決適用的法律：(一)刑事訴訟法第299條第1項，(二)公職
    人員選舉罷免法第90條之1 第1 項、第5 項前段、第98 條
    第3 項，(三)刑法第2 條第1 項前段、第11條前段、第143 條
    第1項、第2項、第51條第8款，修正前刑法第28條、第56條
    、第41條第1 項前段、第51條第5 款、第37條第2 項，(四)罰
    金罰鍰提高標準條例第1 條前段、修正前罰金罰鍰提高標準
    條例第2 條。
本案經檢察官乙○○偵查起訴，檢察官庚○○到庭執行職務。
中　　華　　民　　國　　96　　年　　4　　月　　13 　日
            刑事第二庭    審判長法  官  林  輝  煌
                                法  官  柯  志  民
                                法  官  李  貞  瑩
以上正本證明與原本無異。
如不服本判決，應於送達後10日內向本院提出上訴狀（須附繕本
），上訴於台灣高等法院台南分院。
                                書記官  林  珮  儒
中　　華　　民　　國　　96　　年　　4　　月　　13 　日
附錄本案論罪科刑法條全文：
公職人員選舉罷免法第90條之1
對於有投票權之人，行求期約或交付賄賂或其他不正利益，而約
其不行使投票權或為一定之行使者，處三年以上十年以下有期徒
刑，得併科新臺幣一百萬元以上一千萬元以下罰金。
預備犯前項之罪者，處一年以下有期徒刑。
預備或用以行求期約或交付之賄賂，不問屬於犯人與否，沒收之
。
犯第一項或第二項之罪，於犯罪後六個月內自首者，減輕或免除
其刑；因而查獲候選人為正犯或共犯者，免除其刑。
犯第一項或第二項之罪，在偵查中自白者，減輕其刑；因而查獲
候選人為正犯或共犯者，減輕或免除其刑。
中華民國刑法第143條
有投票權之人，要求、期約或收受賄賂或其他不正當利益，而許
以不行使其投票權或為一定之行使者，處三年以下有期徒刑，得
併科五千元以下罰金。
犯前項之罪者，所收受之賄賂沒收之。如全部或一部不能沒收時
，追徵其價額。
附表一
┌──┬─────┬─────────────────┬─────────┐
│編號│扣案之地點│扣案之物品                        │備註              │
├──┼─────┼─────────────────┼─────────┤
│ 1  │丙○○住處│預備供自己使用之夢仙子珍珠洗顏霜、│                  │
│    │          │夢仙子薰衣草洗顏霜各1瓶。         │                  │
├──┼─────┼─────────────────┼─────────┤
│ 2  │丁○○住處│鐘月真所贈之試用品：夢仙子香水、夢│尚有自丙○○收受之│
│    │          │仙子薰衣草洗顏霜各2瓶。           │賄賂品：夢仙子香水│
│    │          │                                  │、夢仙子珍珠洗顏霜│
│    │          │                                  │各1 瓶、面膜2 個，│
│    │          │                                  │未經扣案。        │
├──┼─────┼─────────────────┼─────────┤
│ 3  │己○住處  │自丁○○、丙○○收受而自行留用之賄│尚有自丁○○、廖慶│
│    │          │賂品：夢仙子香水1 瓶、面膜12組）。│隆收受而自行留用之│
│    │          │                                  │賄賂品夢仙子香水5 │
│    │          │                                  │瓶、夢仙子珍珠洗顏│
│    │          │                                  │霜6瓶，未經扣案。 │
├──┼─────┼─────────────────┼─────────┤
│ 4  │甲○○住處│未扣到物品。                      │尚有自己○收受之賄│
│    │          │                                  │賂品：夢仙子香水、│
│    │          │                                  │夢仙子珍珠洗顏霜各│
│    │          │                                  │1瓶、面膜2個，未經│
│    │          │                                  │扣案。            │
├──┼─────┼─────────────────┼─────────┤
│ 5  │辛○○住處│自丁○○、丙○○收受之賄賂品：夢仙│尚有自丁○○、廖慶│
│    │          │子薰衣草洗顏霜1瓶（已使用過）。   │隆收受之賄賂品：夢│
│    │          │                                  │仙子香水1 瓶、面膜│
│    │          │                                  │2個未經扣案，而扣 │
│    │          │                                  │案之夢仙子薰衣草洗│
│    │          │                                  │顏霜1瓶，已有部分 │
│    │          │                                  │消耗。            │
├──┼─────┼─────────────────┼─────────┤
│ 6  │戊○○住處│自己○收受之賄賂品：夢仙子香水、夢│尚有自己○收受之賄│
│    │          │仙子珍珠洗顏霜各1 瓶（均尚未使用）│賂品：面膜2 個，未│
│    │          │。                                │經扣案。          │
└──┴─────┴─────────────────┴─────────┘
附表二
┌────────┬────────┬────────┬────────┐
│法        條    │修正前規定      │修正後規定      │新舊法之適用    │
├────────┼────────┼────────┼────────┤
│刑法第143 條第1 │罰金罰鍰提高標準│刑法施行法第1 條│(一)適用舊法。    │
│項法定刑關於罰金│條例第1 條前段規│之1 規定：「中華│(二)本件被告所犯刑│
│部分：罰金罰鍰提│定：「依法律應處│民國94年01月07日│法第143 條第1 項│
│高標準條例第1 條│罰金、罰鍰者，就│刑法修正施行後，│之罪法定刑有罰金│
│前段、現行法規所│其原定數額得提高│刑法分則編未修正│刑（銀元5,000 元│
│定貨幣單位折算新│為2 倍至10倍。」│之條文定有罰金者│以下），且為刑法│
│台幣條例第2 條、│現行法規所定貨幣│，自94年01月07日│分則編未修正之條│
│刑法第33條第5 款│單位折算新台幣條│刑法修正施行後，│文而定有罰金刑者│
│（適用於被告廖耀│例第2 條規定：「│就其所定數額提高│，於刑法施行法第│
│宗、己○、甲○○│現行法規所定金額│為30倍，但72年06│1 條之1 修正增訂│
│、辛○○、戊○○│之貨幣單位為圓、│月26日到94年01月│前，其貨幣單位為│
│）              │銀元或元者，以新│07日新增或修正之│銀元，是被告所犯│
│                │台幣元之3 倍折算│條文，就其所定數│刑法第143 條第1 │
│                │之。」          │額提高為3 倍。」│項之罪罰金刑之提│
│                │刑法第33條第5 款│刑法第33條第5 款│高標準，於適用罰│
│                │規定：「罰金：1 │規定：「罰金：新│金罰鍰提高標準條│
│                │元以上。」      │台幣1,000 元以上│例第1 條前段及現│
│                │                │，以百元計算之。│行法規所定貨幣單│
│                │                │」              │位折算新台幣條例│
│                │                │                │第2 條規定換算為│
│                │                │                │新台幣時，法定刑│
│                │                │                │罰金部分，應為罰│
│                │                │                │金新台幣150,000 │
│                │                │                │元以下（乘以10，│
│                │                │                │再乘以3） 。如適│
│                │                │                │用刑法施行法第1 │
│                │                │                │條之1 規定提高30│
│                │                │                │倍，則為罰金新台│
│                │                │                │幣150,000 元以下│
│                │                │                │（乘以30），故關│
│                │                │                │於法定刑為罰金部│
│                │                │                │分之提高標準，新│
│                │                │                │法非較有利於被告│
│                │                │                │，本案關於刑法第│
│                │                │                │143 條第1 項之罪│
│                │                │                │法定刑罰金提高標│
│                │                │                │準部分，應依刑法│
│                │                │                │第2 條第1 項前段│
│                │                │                │規定，適用行為時│
│                │                │                │之法律即罰金罰鍰│
│                │                │                │提高標準條例第1 │
│                │                │                │條前段及現行法規│
│                │                │                │所定貨幣單位折算│
│                │                │                │新台幣條例第2 條│
│                │                │                │之規定。        │
│                │                │                │(三)法定刑罰金部分│
│                │                │                │，依修正前刑法第│
│                │                │                │33條第5 款規定，│
│                │                │                │及罰金罰鍰提高標│
│                │                │                │準條例第1 條前段│
│                │                │                │提高後，再依現行│
│                │                │                │法規所定貨幣單位│
│                │                │                │折算新台幣條例第│
│                │                │                │2 條換算為新台幣│
│                │                │                │時，為新台幣6元 │
│                │                │                │以上至30元以上，│
│                │                │                │依修正後刑法第33│
│                │                │                │條第5 款規定，為│
│                │                │                │新台幣1,000 元以│
│                │                │                │上，修正後刑法第│
│                │                │                │33條第5 款規定非│
│                │                │                │較有利於被告，依│
│                │                │                │刑法第2 條第1項 │
│                │                │                │前段規定，應適用│
│                │                │                │修正前刑法第33  │
│                │                │                │條第5 款規定。  │
├────────┼────────┼────────┼────────┤
│刑法第28條共同正│二人以上共同實施│二人以上共同實行│(一)適用舊法。    │
│犯（適用於被告廖│犯罪之行為者，皆│犯罪之行為者，皆│(二)被告丙○○、廖│
│慶隆、丁○○、蔡│為正犯。        │為共犯。        │耀宗、己○共同為│
│杉）            │                │                │「對於有投票權之│
│                │                │                │人，交付賄賂，而│
│                │                │                │約其投票權為一定│
│                │                │                │之行使」犯行，既│
│                │                │                │屬實行犯罪行為之│
│                │                │                │正犯，則適用修正│
│                │                │                │施行前之刑法第28│
│                │                │                │條規定論擬，並無│
│                │                │                │不利於被告。因此│
│                │                │                │，應依刑法第2 條│
│                │                │                │第1 項前段規定，│
│                │                │                │依修正前刑法第28│
│                │                │                │條規定，論以共同│
│                │                │                │正犯。          │
├────────┼────────┼────────┼────────┤
│刑法第56條連續犯│連續數行為而犯同│已刪除。        │(一)適用舊法。    │
│（適用於被告廖慶│一罪名者，以一罪│                │(二)被告於本案係基│
│隆、丁○○、己○│論。但得加重其刑│                │於概括犯意而為，│
│）              │至二分一。      │                │依修正前刑法第56│
│                │                │                │條規定，應以一罪│
│                │                │                │論，並加重其刑，│
│                │                │                │於適用新法時應分│
│                │                │                │論併罰，修正後刑│
│                │                │                │法之規定並非較有│
│                │                │                │利於被告，依刑法│
│                │                │                │第2 條第1 項前段│
│                │                │                │規定，仍應適用修│
│                │                │                │正前刑法第56條規│
│                │                │                │定。            │
├────────┼────────┼────────┼────────┤
│刑法第41條第1 項│刑法第41條第1 項│刑法第41條第1 項│(一)適用舊法。    │
│前段易科罰金部分│前段規定：「犯最│前段規定：「犯最│(二)本件被告行為時│
│（適用於被告李英│重本刑為5 年以下│重本刑為5 年以下│之易科罰金折算標│
│國、辛○○、蔡水│有期徒刑以下之刑│有期徒刑以下之刑│準，應以銀元100 │
│岸）            │之罪，而受6 個月│之罪，而受6 個月│元至300 元折算為│
│                │以下有期徒刑或拘│以下有期徒刑或拘│1 日，經依現行法│
│                │役之宣告，因身體│役之宣告者，得以│規所定貨幣單位折│
│                │、教育、職業、家│新台幣1 千元、2 │算新台幣條例第2 │
│                │庭之關係或其他正│千元或3 千元折算│條規定換算為新台│
│                │當事由，執行顯有│一日，易科罰金。│幣後，應以新台幣│
│                │困難者，得以1 元│」              │300 元至900 元折│
│                │以上3 元以下折算│                │算為1 日，修正後│
│                │1日 ，易科罰金。│                │則以新台幣1,000 │
│                │」罰金罰鍰提高標│                │元、2,000 元3,0 │
│                │準條例第2 條（已│                │00元折算1 日，修│
│                │刪除）規定：「依│                │正後刑法第41條第│
│                │刑法第41條易科罰│                │1 項前段規定，並│
│                │金或第42條第2 項│                │非較有利於被告，│
│                │易服勞役者，均就│                │依刑法第2 條第1 │
│                │其原定數額提高為│                │項前段規定，適用│
│                │100 倍折算1日 ；│                │行為時法律即修正│
│                │法律所定罰金數額│                │前刑法第41條第1 │
│                │未依本條例提高倍│                │項前段及罰金罰鍰│
│                │數，或其處罰法條│                │提高標準條例第2 │
│                │無罰金刑之規定者│                │條規定，定其易科│
│                │，亦同。」      │                │罰金之折算標準。│
├────────┼────────┼────────┼────────┤
│刑法第51條第5款 │宣告多數有期徒刑│宣告多數有期徒刑│(一)適用舊法。    │
│數罪併罰定應執行│者，於各刑中之最│者，於各刑中之最│(二)修正後刑法第51│
│刑（適用於被告廖│長期以上，各刑合│長期以上，各刑合│條第5 款規定並非│
│耀宗、己○）    │併之刑期以下，定│併之刑期以下，定│較有利於被告，依│
│                │其刑期。但不得逾│其刑期。但不得逾│刑法第2 條第1項 │
│                │20年。          │30年。          │前段規定，適用修│
│                │                │                │正前刑法第51 條 │
│                │                │                │第5 款規定定其應│
│                │                │                │執行之刑。      │
├────────┼────────┼────────┼────────┤
│刑法第37條褫奪公│宣告死刑或無期徒│宣告死刑或無期徒│(一)適用舊法。    │
│權（適用於被告廖│刑者，宣告褫奪公│刑者，宣告褫奪公│(二)本件被告於新舊│
│慶隆、丁○○、蔡│權終身。        │權終身。        │法均得宣告褫奪公│
│杉、甲○○、魏漢│宣告六月以上有期│宣告一年以上有期│權，新法並無較有│
│城、戊○○）    │徒刑，依犯罪之性│徒刑，依犯罪之性│利於被告，且褫奪│
│                │質認為有褫奪公權│質認為有褫奪公權│公權為從刑，應附│
│                │之必要者，宣告褫│之必要者，宣告一│屬於主刑，不得割│
│                │奪公權一年以上十│年以上十年以下褫│裂適用，本件主刑│
│                │年以下。        │奪公權。        │所適用之法律既為│
│                │褫奪公權，於裁判│褫奪公權，於裁判│舊法，褫奪公權自│
│                │時併宣告之。    │時併宣告之。    │亦應適用舊法。  │
│                │依第一項宣告褫奪│褫奪公權之宣告，│                │
│                │公權者，自裁判確│自裁判確定時發生│                │
│                │定時發生效力。  │效力。          │                │
│                │依第二項宣告褫奪│依第二項宣告褫奪│                │
│                │公權者，自主刑執│公權者，其期間自│                │
│                │行完畢或赦免之日│主刑執行完畢或赦│                │
│                │起算。          │免之日起算。但同│                │
│                │                │時宣告緩刑者，其│                │
│                │                │期間自裁判確定時│                │
│                │                │起算之。        │                │
└────────┴────────┴────────┴────────┘
